臺灣高等法院臺南分院民事判決　94年度上更(一)字第11號
上　訴　人乙○○○
　　　　　戊○○
　　　　　庚○○
　　　　　辛○○○
　　　　　己○○
上列五人共同
訴訟代理人(1)林祈福律師
　　　　　(2)張　皋　　住高雄市○○區○○路66號7Ｆ
被　上訴人丁○○　　住台南縣後壁鄉土溝村134號
　　　　　丙○○　　住台南縣後壁鄉土溝村133號
上列二人共同
訴訟代理人(1)黃雅萍律師
　　　　　(2)黃正彥律師
上列當事人間請求拆除地上物等事件，上訴人對臺灣臺南地方法
院於中華民國92年2月19日所為第一審判決（91年度訴字第2152
號），提起上訴，經判決後由最高法院第一次發回更審（94年度
台上字第648號），上訴人並為訴之擴張，本院（言詞辯論終結
日期：94年11月22日）判決如下：
    主      文
原判決關於駁回上訴人後開第二項之訴（對被上訴人丙○○減
縮部分除外）及該部分假執行之聲請，暨訴訟費用之裁判，均廢
棄。
上開廢棄部分：
(一)被上訴人丁○○應將坐落台南縣後壁鄉○○段2483地號土地
  上如附圖所示Ａ（面積０‧０一六０公頃）、Ｃ（面積０‧０
  一二０公頃）、Ｄ（面積０‧００三四公頃）、Ｅ（面積０‧
  ０六二六公頃）之地上物拆除，連同Ｂ部分之土地返還予上訴
  人及其他共有人全體，並給付上訴人新台幣伍萬陸仟貳佰柒拾
  玖元，及自民國九十一年十月四日起至清償日止，按年息百分
  之五計算之利息。
(二)被上訴人丙○○應將前開土地上如附圖所示Ｆ（面積０‧０
  二０八公頃）、Ｇ（面積０‧０一四三公頃）、Ｈ（面積０‧
  ０００八公頃）之地上物拆除，將各該部分土地返還予上訴人
  及其他共有人全體，並給付上訴人新台幣壹萬仟玖佰壹拾伍
  元，及自民國九十一年十月三日起至清償日止，按年息百分之
  五計算之利息。
其餘上訴及擴張之訴均駁回。
第一（對被上訴人丙○○減縮部分除外）、二審（含擴張部分
）及發回前第三審訴訟費用由被上訴人丁○○負擔百分之七十
一，由被上訴人丙○○負擔百分之十七，由上訴人乙○○○
、戊○○、庚○○平均負擔百分之九，餘由上訴人辛○○
○、己○○平均負擔。
本判決上訴人勝訴部分，於上訴人分別以新台幣玖拾捌萬陸仟元
、新台幣貳拾肆萬仟元依序為被上訴人丁○○、丙○○供
擔保後，得就各該部分為假執行。但被上訴人丁○○、丙○
○如於執行標的物拍定、變賣或其他執行程序終結前，依序以新
台幣貳佰玖拾陸萬零貳佰柒拾玖元、新台幣柒拾萬壹仟玖佰壹
拾伍元為上訴人預供擔保，就各該部分得免為假執行。
上訴人擴張請求部分之假執行聲請駁回。
    事實及理由
一、【程序方面】：
（一）上訴人聲明之變動部分：
    (一)原審部分：
      本件上訴人於原審起訴之初，聲明原請求判決：「一、被
      告（即被上訴人－下同）等應將坐落台南縣後壁鄉○○段
      二四八三號土地如起訴狀附圖所示Ａ、Ｂ、Ｃ、Ｄ部分（
      面積、位置以鈞院命地政機關實測為準）之地上物拆除，
      將土地返還予原告（即上訴人－下同）。二、被告等應連
      帶給付原告新台幣（下同）一百零五萬五仟元，及自九十
      一年一月卅日起至清償日止，按年息百分之五計算之利息
      。」（參見原審卷第1頁反面）；嗣於原審訴訟程序進行
      中則於91年10月31日具狀聲明請求判決：「一、被告等應
      將坐落台南縣後壁鄉○○段二四八三號土地如起訴狀附圖
      所示Ａ、Ｂ、Ｃ、Ｄ部分（面積、位置以鈞院命地政機關
      實測為準）之地上物拆除，將土地返還予原告。二、被告
      等應連帶給付原告‧‧‧壹拾柒萬捌仟玖佰貳拾捌元（原
      判決第2頁誤載為壹拾柒萬捌仟玖拾捌元），及自起訴狀
      繕本送達之日（被上訴人丁○○於91年10月3日受送達
      ，被上訴人丙○○則於91年10月2日受送達－參見原審
      卷第19、20頁送達證書）起至清償日止，按年息百分之五
      計算之利息。」（參見原審卷第43頁反面）；觀其前後之
      聲明，除請求被上訴人等拆除地上物返還土地部分未變更
      外，關於請求被上訴人等給付相當於租金之損害金部分，
      則已由原請求之1,055,000元，減縮為178,928元，遲延利
      息之請求亦由原自91年1月30日起算，減縮自91年10月3日
      及4日起算，均有「減縮」之情形，合於民事訴訟法第255
      條第1項第3款規定之情形，並無不合。
    (二)本院前審部分：
      經原審判決後，上訴人向本院提起上訴之初，求為判決之
      聲明仍與在原審起訴狀所載者同（參見本院前審即92年度
      上字第82號卷第4頁反面），嗣經本院囑請台南縣白河地
      政事務所（下稱白河地政事務所）測繪複丈成果圖後，上
      訴人則以該複丈成果圖為據，另行具狀請求判決：「‧‧
      ‧二、被上訴人丁○○應將坐落台南縣後壁鄉○○段二四
      八三號土地上如附圖所示Ａ（０．０１６０公頃)、Ｃ（
      ０．０１２０公頃）、Ｄ（０．００３４公頃）、Ｅ（０
      ．０６２６公頃）之地上物拆除，將附圖所示Ａ、Ｂ、Ｃ
      、Ｄ、Ｅ土地返還予上訴人。三、被上訴人丙○○應將坐
      落台南縣後壁鄉○○段二四八三號土地上如附圖所示Ｆ（
      ０．０２０８公頃）、Ｇ（０．０１４３公頃）、Ｈ（０
      ．０００８公頃）之地上物拆除，將附圖所示Ｆ、Ｇ、Ｈ
      、Ｉ土地返還予上訴人。四、被上訴人丁○○應給付上訴
      人‧‧‧柒拾玖萬壹仟貳佰伍拾元。被上訴人丙○○應給
      付上訴人‧‧‧貳拾陸萬仟柒佰伍拾元。及均自九十一
      年一月卅日起至清償日止，按年息百分之五計算之利息。
      ‧‧‧」（參見本院前審卷第103頁反面）；末於最後言
      詞辯論期日前具狀聲明求為判決：「‧‧‧二、被上訴人
      丁○○應將坐落台南縣後壁鄉○○段二四八三號土地上如
      附圖所示Ａ（０．０１６０公頃）、Ｃ（０．０１２０公
      頃）、Ｄ（０．００３４公頃）、Ｅ（０．０６２６公頃
      ）之地上物拆除，將附圖所示Ａ、Ｂ、Ｃ、Ｄ、Ｅ土地返
      還予上訴人。三、被上訴人丙○○應將坐落台南縣後壁鄉
      ○○段二四八三號土地上如附圖所示Ｆ（０．０２０８公
      頃）、Ｇ（０．０１４３公頃）、Ｈ（０．０００８公頃
      ）之地上物拆除，將附圖所示Ｆ、Ｇ、Ｈ土地返還予上訴
      人。四、被上訴人丁○○應給付上訴人‧‧‧柒拾玖萬壹
      仟貳佰伍拾元。被上訴人丙○○應給付上訴人‧‧‧貳拾
      陸萬仟柒佰伍拾元。及均自九十一年一月卅日起至清償
      日止，按年息百分之五計算之利息。‧‧‧」（參見本院
      前審卷第128頁反面-129頁）；並於最後言詞辯論期日當
      場聲明求為判決：「一、被訴人丁○○應將坐落台南縣後
      壁鄉○○段二四八三號土地上如附圖所示Ａ、Ｃ、Ｄ、Ｅ
      之地上物拆除，將附圖所示Ａ、Ｂ、Ｃ、Ｄ、Ｅ土地返還
      予上訴人。二、被上訴人丙○○應將如附圖所示Ｆ、Ｇ、
      Ｈ之地上物拆除，將附圖所示Ｆ、Ｇ、Ｈ（本院前審判決
      仍將Ｉ部分列入）土地返還予上訴人。三、被上訴人丁○
      ○應給付上訴人‧‧‧柒拾玖萬壹仟貳佰伍拾元。被上訴
      人丙○○應給付上訴人‧‧‧貳拾陸萬仟柒佰伍拾元（
      本院前審判決第2頁誤載為十六萬三千七百五十元）。及
      均自九十一年一月卅日起至清償日止，按年息百分之五計
      算之利息。‧‧‧」（參見本院前審卷第124頁）。稽其
      在本院前審先後之聲明，其中關於請求被上訴人等拆除地
      上物返還土地部分，除對被上訴人丙○○請求返還土地
      部分已將Ｉ部分排除外，其餘部分僅係以白河地政事務所
      之複丈成果圖為據而明確表明請求之範圍，實質上尚難認
      為亦有變更，而上訴人排除對被上訴人丙○○關於返還
      Ｉ部分土地之請求，應屬民事訴訟法第255條第1項第3款
      所定「減縮」應受判決事項之情形，並無不合。其餘關於
      請求被上訴人等給付相當於租金之損害金部分，所請求之
      總金額雖與渠等在原審最初起訴時所請求之金額相同，但
      與渠等在原審最後聲明所請求判決者已有增加，核其情形
      ，係屬民事訴訟法第255條第1項第3款所定「擴張」應受
      判決事項之情形，依同法第446條第1項但書規定，並無不
      合。
    (三)本審部分：
      上訴人不服本院前審判決提起第三審上訴，經最高法院廢
      棄本院前審判決發回本院後，上訴人先則具狀聲明請求判
      決：「‧‧‧二、被上訴人丁○○應將坐落台南縣後壁鄉
      ○○段二四八三號土地上如附圖所示Ａ（0.0160公頃)、
      Ｃ（0.0120公頃）、Ｄ（0.0034公頃）、Ｅ（0.0626公頃
      ）之地上物拆除，將附圖所示Ａ、Ｂ、Ｃ、Ｄ、Ｅ土地返
      還予上訴人。三、被上訴人丙○○應將坐落台南縣後壁鄉
      ○○段二四八三號土地上如附圖所示Ｆ（0.0208公頃）、
      Ｇ（0.0143公頃）、Ｈ（0.0008公頃）之地上物拆除，將
      附圖所示Ｆ、Ｇ、Ｈ土地返還予上訴人。四、被上訴人丁
      ○○應給付上訴人‧‧‧伍拾萬肆仟佰拾陸元。被
      上訴人丙○○應給付上訴人‧‧‧壹拾伍萬捌仟陸佰零捌
      元。及均自起訴狀繕本送達翌日起至清償日止，按年息百
      分之五計算之利息。‧‧‧」（參見本審卷第33頁）；繼
      又具狀請求判決：「‧‧‧二、被上訴人丁○○應將坐落
      台南縣後壁鄉○○段二四八三號土地上如附圖所示Ａ（0.
      0160公頃)、Ｃ（0.0120公頃）、Ｄ（0.0034公頃）、Ｅ
      （0.0626公頃）之地上物拆除，將附圖所示Ａ、Ｂ、Ｃ、
      Ｄ、Ｅ土地返還予上訴人（戊○○除外）等共有人全體。
      三、被上訴人丙○○應將坐落台南縣後壁鄉○○段二四八
      三號土地上如附圖所示Ｆ（0.0208公頃）、Ｇ（0.0143公
      頃）、Ｈ（0.0008公頃）之地上物拆除，將附圖所示Ｆ、
      Ｇ、Ｈ土地返還予上訴人（戊○○除外）等共有人全體。
      四、被上訴人丁○○應給付上訴人‧‧‧肆拾貳萬陸仟
      佰零柒元。被上訴人丙○○應給付上訴人‧‧‧壹拾萬伍
      仟肆佰零貳元。及均自起訴狀繕本送達翌日起至清償日止
      ，按年息百分之五計算之利息。‧‧‧」（參見本審卷第
      62頁）；嗣於本審言詞辯論期日前復具狀請求判決：「‧
      ‧‧二、被上訴人丁○○應將坐落台南縣後壁鄉○○段二
      四八三號土地上如附圖所示Ａ（0.0160公頃)、Ｃ（0.012
      0公頃）、Ｄ（0.0034公頃）、Ｅ（0.0626公頃）之地上
      物拆除，將附圖所示Ａ、Ｂ、Ｃ、Ｄ、Ｅ土地返還予上訴
      人及其他共有人。三、被上訴人丙○○應將坐落台南縣後
      壁鄉○○段二四八三號土地上如附圖所示Ｆ（0.0208公頃
      ）、Ｇ（0.0143公頃）、Ｈ（0.0008公頃）之地上物拆除
      ，將附圖所示Ｆ、Ｇ、Ｈ土地返還予上訴人及其他共有人
      。四、被上訴人丁○○應給付上訴人‧‧‧肆拾貳萬陸仟
      佰零柒元。被上訴人丙○○應給付上訴人‧‧‧壹拾萬
      伍仟肆佰零貳元。及均自起訴狀繕本送達翌日起至清償日
      止，按年息百分之五計算之利息。‧‧‧」（參見本審卷
      第113頁），並於本審言詞辯論時援為判決之聲明（參見
      本審卷第117頁）。觀上訴人等在本審言詞辯論期日所為
      上開最後之聲明，固與先前之聲明不同，然就請求返還土
      地部分，係因上訴人戊○○之應有部分四分之一於本件
      訴訟繫屬中之94年4月29日已為訴外人甲○○拍定取得，
      並於同年5月6日登記完畢｛詳如後（二）所述｝，已非系
      爭土地之共有人，而無實體上之物上請求權，因此情事變
      更而為變更聲明，合於民事訴訟法第255條第1項第4款規
      定之情形；且因原審並未命地政機關實地測量，故上訴人
      排除對被上訴人丙○○關於返還Ｉ部分土地之請求，如
      參照前開說明，實際上已經減縮該部分之請求。又上訴人
      等最後請求被上訴人等給付相當於租金之損害金部分（即
      請求被上訴人丁○○應給付426,307元，被上訴人丙
      ○○應給付105,402元），亦較先前請求之金額（即請求
      被上訴人丁○○應給付534,336元，被上訴人丙○○
      應給付158,608元）為少，係屬民事訴訟法第255條第1項
      第3款所定「減縮」應受判決事項之情形。再者，上訴人
      等在本審最後請求被上訴人應給付相當於租金之損害金部
      分，由原審之請求「連帶」給付，變更為請求被上訴人「
      各別」給付，為實質上之「減縮」，雖其請求被上訴人
      丁○○給付相當於租金之損害金部分（即426,307元），
      較其在原審所請求者（即178,928元）為多，但請求被上
      訴人丙○○給付相當於租金之損害金部分（即105,402
      元），較其在原審所請求者（即178,928元）為少，惟均
      屬民事訴訟法第255條第1項第3款所定「擴張」或「減縮
      」應受判決事項之情形，依同法第446條第1項但書規定，
      亦無不合。自應以其在本審最後聲明者為本審審判之範圍
      。
（二）上訴人戊○○原為系爭土地之共有人，其應有部分為四
      分之一，為系爭土地登記謄本所載明（參見原審卷第5頁
      ），惟其應有部分四分之一，已於本審訴訟繫屬中之94年
      4月29日由訴外人甲○○拍定取得，並於同年5月6日辦理
      登記完畢，有上訴人等提出之系爭土地登記謄本可稽（參
      見本審卷第64頁），而該訴外人經本院依民事訴訟法第25
      4條第4項通知後（參見本審卷第74頁），迄未依同法條第
      1項規定聲請代上訴人戊○○承當訴訟，而上訴人戊
      ○○仍續為本件訴訟行為並請求被上訴人等給付相當於租
      金之損害金，足認訴外人甲○○應僅因拍賣而受讓系爭標
      的物之應有部分，並無受讓上訴人戊○○就該訴訟標的
      之法律關係，則上訴人戊○○就系爭土地之應有部分，
      雖因拍賣而失其共有權，致因無實體上之物上請求權，而
      不能再請求被上訴人等拆除地上物及返還土地，然此究不
      影響其應有部分被拍定轉讓前已得依不當得利之法律關係
      所得為之請求。被上訴人等抗辯上訴人請求被上訴人等拆
      除地上物及返還土地部分將上訴人戊○○除外，有違當
      事人恆定原則云云，自無可取。
二、【上訴人主張之事實】：本件上訴人起訴主張：坐落台南縣
    後壁鄉○○段2483地號土地，為上訴人所共有（上訴人戊
    ○○之應有部分四分之一，已於94年4月29日由訴外人甲○
    ○拍定取得，並於同年5月6日辦理登記完畢），詎被上訴人
    二人並無合法權源，被上訴人丁○○竟在系爭土地上如附
    圖所示Ａ（面積0.0160公頃）、Ｃ（面積0.0120公頃）、Ｄ
    （面積0.0034公頃）、Ｅ（面積0.0626公頃），被上訴人
    丙○○竟在系爭土地上如附圖所示Ｆ（面積0.0208公頃）、
    Ｇ（面積0.0143公頃）、Ｈ（面積0.0008公頃）部分分別構
    築地上物及種植農作物，無權占用多年，雖經上訴人多次催
    請返還，被上訴人均未置理，經上訴人聲請當地台南縣後壁
    鄉調解委員會調解，因被上訴人堅持己見而調解不成立。又
    無權占用他人之土地，可能獲得相當於租金之利益，且將致
    所有人受有不能使用土地之損失，亦為社會通常之觀念。上
    訴人自得請求被上訴人賠償占有期間所受相當於租金之損害
    賠償。為此，依民法第767條、第179條之規定，求為命：
    (一)被上訴人等應將系爭土地如原審起訴狀附圖所示Ａ、Ｂ、
    Ｃ、Ｄ部分（面積、位置以命地政機關實測為準）之地上物
    拆除，將土地返還予上訴人。(二)被上訴人等應連帶給付上訴
    人178,928元（原判決第2頁誤載為178,098元），及自起訴
    狀繕本送達之日起至清償日止，按年息百分之五計算之利息
    之判決等語｛經原審判決上訴人等敗訴後，上訴人等提起上
    訴，聲明求為判決：(一)丁○○應將坐落系爭土地上如附圖
    所示Ａ（面積0.0160公頃）、Ｃ（面積0.0120公頃）、Ｄ（
    面積0.0034公頃）、Ｅ（面積0.0626公頃）之地上物拆除，
    連同Ｂ部分之土地返還予上訴人及其他共有人；丙○○應
    將系爭土地上如附圖所示Ｆ（面積0.0208公頃）、Ｇ（面積
    0.0143公頃）、Ｈ（面積0.0008公頃）之地上物拆除，並將
    各該部分土地返還予上訴人及其他共有人；(二)丁○○應給
    付上訴人426,307元（即自73年至起93年止，以申報地價按
    年息10％計算）；丙○○應給付上訴人105,402元（即自
    73年至起93年止，以申報地價按年息10％計算），及均自原
    審起訴將繕本送達翌日起至清償日止，按年息百分之5計算
    之利息｝。
三、【被上訴人抗辯之事實】：被上訴人則以：系爭土地為被上
    訴人丁○○之先父賴胖與被上訴人丙○○之先父翟能通
    ，約於34、35年間，共同以稻穀二千斤之價格，向劉密所購
    買，未即時辦理土地所有權之移轉登記，惟當年買賣進行交
    易尚有翟能通之妻翟張快共同參與，鄰居任張玉枝亦知悉是
    項交易，又自從賴胖、翟能通共同購買上開土地後，至目前
    為止，使用人從未支付任何有關租用或佃農所得之報酬給予
    地主，顯有買賣之事實，且地主又已知悉自己已無資格主張
    土地所有權人之權利，始有於系爭土地長期使用，而地主從
    未要求給付租金之情事，否則，豈有平白放棄地主所應得報
    酬之主張，是上訴人主張被上訴人應拆除地上物，返還土地
    ，並應賠償不當得利，與事實頗有出入。又上訴人自承於88
    年以前未曾繳過系爭土地之地價稅，自無損害可言。何況，
    上訴人請求給付自73年起至93年間止之相當於租金之損害金
    ，超過5年之部分，已因消滅時效完成，被上訴人等自得拒
    絕給付等語，資為抗辯。
四、【兩造不爭執之事實】：
（一）坐落台南縣後壁鄉○○段2483地號、建、面積2,110平方
      公尺土地，台灣光復後，第一次土地登記為劉密、何與二
      人共有，應有部分各二分之一，直至88年11月25日，始由
      上訴人為分割繼承登記，而為所有權人（參見原審卷第5-
      6、83-85頁）。但上訴人戊○○之應有部分四分之一，
      已於94年4月29日由訴外人甲○○拍定取得，並於同年5月
      6日辦理登記完畢（參見本審卷第64頁）。
（二）系爭土地在上訴人辦理分割繼承登記前，所有權狀為被上
      訴人所持有，並均由被上訴人分別占有使用，且繳納田賦
      代金、地價稅（參見原審卷第60、82、119之後、本院前
      審卷第125頁；本審卷第81頁）。
（三）系爭土地分別為被上訴人占有使用，各人占用位置及面積
      如附圖所示（參見本院前審卷第125頁）。
五、【兩造爭執之事實】：上訴人主張被上訴人係無權占有系爭
    土地，應分別將占有土地之地上物拆除，並返還占用之土地
    及給付因無權占用系爭土地而獲得相當於租金之不當得利等
    情，雖為被上訴人等所否認，並以前揭各情詞置辯，但查：
（一）按所有人對於無權占有或侵奪其所有物者，得請求返還之
      。對於妨害其所有權者，得請求除去之。民法第767條前
      段定有明文。又以無權占有為原因，請求返還所有物之訴
      ，被告對原告就其物有所有權存在之事實無爭執，而僅以
      非無權占有為抗辯者，原告於被告無權占有之事實，無舉
      證責任。被告應就其取得占有係有正當權源之事實證明之
      。如不能證明，則應認原告之請求為有理由（最高法72年
      度台上字第1552號判決參照）。查本件上訴人（上訴人
      戊○○除外）主張渠等為系爭土地之所有人，為被上訴人
      等無權占有各如附圖所示，被上訴人對於上訴人為系爭土
      地之所有權人既不爭執，而以前開非無權占有之事實為抗
      辯，揆諸上開說明，自應由被上訴人等就有權占有系爭土
      地之有利事實負舉證責任。查被上訴人等雖抗辯系爭土地
      係渠等先父賴胖與翟能通，約於34、35年間，共同以稻穀
      二千斤之價格，向劉密所購買，而未即時辦理土地所有權
      之移轉登記等情，固舉證人翟張快、任張玉枝為證，並提
      出系爭土地所有權狀（劉密部分）、納稅證明書、田賦代
      金繳納通知書、地價稅繳款書（均影本‧參見原審卷第60
      、82、119頁之後）為佐，然查：
    (一)證人翟張快（戶籍登記上為被上訴人丙○○之母－參見
      原審卷第59頁戶籍謄本所載，但該證人陳稱伊為被上訴人
      丙○○之嬸嬸－參見原審卷第71頁，似為被上訴人丁
      ○○之嬸嬸之誤）於原審證稱：｛問：被告（即被上訴人
      －下同）所佔有的土地如何取得？）那塊地是劉密跟林何
      與兩姊妹共有的，後來『我跟我大伯即丁○○的父親』於
      日據時代一起以兩千斤稻穀向他們兩姊妹買的。」「（問
      ：當初為何沒有辦理移轉？）當初我們有說要辦理移轉登
      記，但是對方說慢一點，另外有打讓渡證給我們，後來因
      為搬家遺失了。」「（問：有何證據證明你剛才說的？）
      讓渡證已經遺失了，而當初替我們寫讓渡書的人，現在我
      也不知道在那裡，而知道此事的人也已經去世了，另外他
      們姊妹之前有叫任張玉枝買，任張玉枝‧‧‧」後，經上
      訴人訴訟代理人請求隔離訊問後，繼續陳稱：「任張玉枝
      說當時她還沒有跟他們兄弟分家，自己沒有能力買，後來
      就介紹我們去買，『說我們窮，就沒有向我們拿仲介費，
      而賣方那兩個姊妹也沒有拿仲介費給任張玉枝』。」「（
      問：讓渡證後來如何保存？）讓渡證後來由我大伯保管，
      當時土地是全部賣給我們，土地面積約兩分多。買賣的時
      候，我剛嫁過來，我當時的年紀約十五多歲，我嫁過來不
      久，就買那塊土地了，土溝村的住所，是我嫁過來後迄今
      就一直住在該住所，而任張玉枝也是從外地嫁過來土溝村
      的，我不知道任張玉枝幾歲嫁過來的。」「（問：妳的部
      分出多少斤稻穀？）當時我的部分是出二千斤的稻穀，我
      大伯是出二千斤稻穀折現的現金一起買土地的。」等語（
      參見原審卷第71-73頁）。而證人任張玉枝則證稱：「我
      差翟張快五歲，我原先是三角潭的人，我是十九歲嫁到土
      溝村，而翟張快比我早嫁到土溝村。當時我嫁到土溝村後
      ，我已經生了一個小孩後不久，起先是劉密跟林何與叫我
      以稻穀二千斤跟他買系爭土地，我因為經濟能力不夠，後
      來我介紹翟張快跟他大伯向劉密他姊妹購買，成交後，『
      劉密跟翟張快他們有要包紅包給我』，但我沒有收。至於
      他們讓渡證的辦理，是他們自己去辦的，因我沒有收他們
      的仲介費，所以就沒有過問那麼多。」「（問：他們雙方
      間的稻穀如何給付？）他們之間有約定要先給付三百斤的
      稻穀，翟張快他們把三百斤稻穀付給劉密他們後，我再去
      拿印章後，翟張快他們再給付一千七百斤稻穀的現金給劉
      蜜（密？）他們。」「（問：系爭土地是妳仲介的？）確
      實是我仲介的，我沒有亂說。」等語（參見原審卷第73-7
      4頁）。
      經詳細核對勾稽上開二名證人所為前開證述內容，足以發
      現如下之歧異：
    1.時間不一致：
      證人翟張快證稱：「買賣的時候，我剛嫁過來，我當時的
      年紀約十五多歲‧‧‧」等語，查證人翟張快係日據時期
      大正10年（即民國10年）9月25日生，有其戶籍謄本在卷
      可稽（參見本院前審卷第49頁），由此推算證人翟張快所
      述之買賣時間，應為民國25年左右，已與被上訴人先抗辯
      係渠等先父賴胖及翟能通於41年間向劉密所購買者不符（
      參見原審卷第51-52頁），亦與其嗣後所更正之買賣時間
      34年間者不同（參見原審卷第80頁），更與其後又主張於
      34、35年間（參見原審卷第117頁）或35年間發生買賣之
      情（參見本院前審卷第62頁）不合，已足可懷疑證人翟張
      快證詞之真實性。再者，證人任張玉枝係日據時期大正15
      年（即民國15年）出生，亦有其戶籍謄本可憑（參見本院
      前審卷第50頁），如依證人任張玉枝所稱：「‧‧‧我是
      十九歲嫁到土溝村，而翟張快比我早嫁到土溝村。當時我
      嫁到土溝村後，我已經生了一個小孩後不久，‧‧‧後來
      我介紹翟張快跟他大伯向劉密他姊妹購買‧‧‧」等語推
      算其時約為34、35年間，亦與證人翟張快所證買賣之時間
      不合；就此衡為一般人所認買賣重要之點之買賣時間，當
      難以時間久遠或證人記憶（能）力較模糊為減低其重要性
      之理由，而忽略此重要性之要求，並容認證人間不一致之
      陳述。
    2.購買價格不符：
      依證人翟張快證稱：「當時我的部分是出二千斤的稻穀，
      我大伯是出二千斤稻穀折現的現金一起買土地的)。」等
      語，可認當時係以四千斤稻穀之代價購買系爭土地，然與
      證人任張玉枝所稱：「他們之間有約定要先給付三百斤的
      稻穀，翟張快他們把三百斤稻穀付給劉密他們後，我再去
      拿印章後，翟張快他們再給付一千七百斤稻穀的現金給劉
      蜜（密？）他們。」等語，顯然不符，復與被上訴人抗辯
      共同以稻穀二千斤之價格，向土地出賣人購買者不合（參
      見原審卷第52頁）。就此買賣價金之重要之點，被上訴人
      所抗辯者，與證人翟張快、任張玉枝之證述者，並不一致
      ，且就仲介費是否主動付給之情形，亦證述不一，足見證
      人翟張快、任張玉枝之證述，並不足為被上訴人抗辯之有
      利證明。
    3.交易當事人不符：
      證人翟張快證述：係伊與其大伯即丁○○之父親一起以二
      千斤稻穀價格向劉密與林何與所買。而證人任張玉枝亦證
      述係其介紹翟張快跟他大伯向劉密姊妹購買。惟被上訴人
      卻主張買受人為渠等之父親賴胖與翟能通，出賣人僅劉密
      一人。查系爭土地於35年8月13日由地政機關收件而於36
      年5月15日登記時，即登記為何與等二人所共有，為白河
      地政事務所92年8月19日所登字第0920004055號函送之系
      爭土地登記簿謄本所載明（參見本院前審卷第77、80頁）
      ，則被上訴人之父親賴胖與翟能通何能僅向劉密一人即能
      購得系爭土地全部？再者，系爭土地原共有人之何與，於
      35年4月3日即已死亡（參見原審卷第86頁），如被上訴人
      所稱係向劉密一人購買，應係在何與死亡後，則渠等又如
      何能向劉密姊妹二人購買？何況，被上訴人於本院前審又
      主張：「當年」之買受人為賴胖、翟能通及翟朝英，各人
      購買之權利範圍依序為四分之二、四分之一、四分之一，
      嗣後翟朝英將四分之一售予被上訴人丁○○等語（參見本
      院前審卷第62頁），前後陳述又不一致，則被上訴人丙
      ○○於本院前審雖稱「我與丁○○是同祖母不同祖父，我
      與丁○○持分不一樣，是因為我們二人不同房，最初是姓
      賴與姓翟各買一半，後來因翟朝英搬到恆春去，把他自己
      的持分二分一也就是全部的四分之一賣給丁○○，所以丁
      ○○四分之三，我持分四分之一。上訴人要我們提出讓渡
      証，那時候我們剛好處於文盲階段，有無書寫讓渡証我不
      清楚，因為劉密過世的時候，上訴人已經十多歲，為何劉
      密會沒有交代這筆土地的事情，而是要等到民國八十七年
      丁○○去聲請謄本要辦理移轉登記的時候，上訴人才會發
      現有這筆土地存在（參見本院前審卷第94頁）。而被上訴
      人丁○○亦稱：「（審判長問：翟朝英賣你多少持分？
      答）我叔叔翟朝英賣給我全部的四分之一。翟朝英賣給我
      的時候，我父親已經過逝了，是我自己買的等語（參見本
      院前審卷第94頁），然訴外人翟朝英如何因買賣而取得系
      爭土地應有部分之四分之一，迄未經被上訴人等舉證以實
      其說，則若被上訴人之父親確有買受系爭土地，何以被上
      訴人先後之陳述不一，又與證人翟張快、任張玉枝之證述
      不符？實難信被上訴人抗辯係因買賣而占用系爭土地等情
      為真。
    (二)又被上訴人雖持有系爭土地之所有權狀，並繳納系爭土地
      之田賦代金及地價稅，然持有土地所有權狀之原因多端，
      買賣並非唯一原因，因此，系爭土地因農地重劃而換發土
      地所有權狀，縱係由訴外人郭秋山蓋章領取權狀，有白河
      地政事務所92年9月22日所登字第0920004609號函及所附
      農地重劃對照清冊一份（影本）可稽（參見本院前審卷第
      114、115頁），亦難憑此即認被上訴人之父親有因買賣而
      取得系爭土地之事實。而繳納田賦代金及地價稅，亦僅能
      證明其為使用人，此觀被上訴人提出之上開納稅證明書及
      地價稅繳款書（均影本）均載有「使用人丁○○」等語足
      明，亦難以渠等繳納田賦代金或地價稅，即得認渠等已因
      買賣而取得系爭土地之所有權。是以上訴人縱於87、88年
      間始因被上訴人之通知而知有系爭土地之事實，亦不能以
      此推認被上訴人抗辯係買賣取得系爭土地之所有權乙節為
      真實。
    (三)綜合上述，依被上訴人提出之前開資料及證人翟張快、任
      張玉枝之上開證詞，均無從證明被上訴人之父親有購買取
      得系爭土地之事實，則被上訴人抗辯渠等係因買賣而占有
      使用系爭土地云云，並無可取。被上訴人又未抗辯及舉證
      證明渠等有其他合法原因之占有事實，則渠等否認無權占
      用系爭土地，並援引最高法院69年台上字第1665號判例及
      85年台上字第389號判例意旨，而主張有權占有云云，即
      非可採。又各共有人對於第三人，得就共有物之全部為本
      於所有權之請求。但回復共有物之請求，僅得為共有人全
      體之利益為之。為民法第821條所明定。查系爭土地現為
      上訴人乙○○○、庚○○、辛○○○、己○○與
      訴外人甲○○所共有，已如前述，從而，上訴人（戊○
      ○除外）依民法第767條前段及第821條規定，請求被上訴
      人等應將渠等分別占用部分之地上物拆除，並將占用部分
      之土地返還上訴人（戊○○除外）及其他共有人全體，
      自非無據。
（二）又被上訴人等無權占用系爭土地各如附表所示位置及面積
      ，而無權占有他人土地，可能獲得相當於租金之利益，為
      社會通常之觀念（最高法院61年台上字第1695號判例參照
      ），則上訴人主張被上訴人等占用系爭土地，分別受有相
      當於租金之利益乙節，自屬可信。又被上訴人等各受有使
      用系爭建物之利益，致上訴人受有損害，該項利益依其性
      質無法返還，上訴人自得請求被上訴人等各償還相當於租
      金之價額。又上訴人雖於88年以前未曾繳過系爭土地之地
      價稅，與渠等所有之系爭土地為被上訴人等占用而無法利
      用所受之損害無涉，尚難據此而謂上訴人未受有損害，被
      上訴人以此主張上訴人無損害可言云云，並無可取。查上
      訴人請求被上訴人等應給付相當於租金之損害金之期間為
      自73年起至93年止（參見本審卷第62頁反面、66-67頁）
      ，惟利息、紅利、租金、贍養費、退職金及其他一年或不
      及一年之定期給付債權，其各期給付請求權，因五年間不
      行使而消滅。為民法第126條所明定。因此，無法律上之
      原因而獲相當於租金之利益，致他人受損害時，如該他人
      之返還利益請求權已逾租金短期消滅時效之期間，對於相
      當於已罹消滅時效之利益，不得依不當得利之法則，請求
      返還（最高法院85年度台上字第2059號判決意旨參照）。
      查被上訴人等就上訴人請求給付自73年起至93年間止之相
      當於租金之損害金，超過5年之部分，既為時效完成之抗
      辯（參見本審卷第86、110頁），依民法第144條第1項規
      定，就時效完成之部分，即得拒絕給付。準此，上訴人所
      得請求被上訴人等給付相當於租金之損害金額，應自起訴
      前5年內以後者為限。又查上訴人係於91年9月25日向原審
      起訴，以此日期向前推算5年，則上訴人所得請求相當於
      租金之損害金之起算日應為86年9月25日起。又土地法第
      97條第1項規定：「城市地方房屋之租金，以不超過土地
      及其建築物申報總價額年息百分之十為限。」，至基地租
      用之租金，依土地法第105條之規定，亦準用前開第97條
      第1項之規定。上訴人據此主張應以系爭土地申報地價年
      息百分之10計算，固未超過【土地法】第105條準用同法
      第97條第1項規定之限額。然上開規定僅在限制其最高額
      ，並非不論地段繁榮與否及週遭土地之發展程度，概以年
      息百分之10計算。經查系爭土地位於台南縣後壁鄉○鄉村
      ○○地段，緊鄰被上訴人之房地，為本院勘驗筆錄附圖所
      載繪在卷（參見本審卷第84頁），雖編定為鄉村區乙種建
      築用地（參見原審卷第5頁），然因位在鄉○地段，自難
      與城市地區土地相比，且依附圖所載使用情形，被上訴人
      應僅供農用，並無營利之情形，且目前景氣低迷，土地所
      反映之經濟價值不明顯，參酌現行國有非公用基地出租係
      以申報地價年息百分之5計收租金，而系爭土地之申報地
      價不高，顯見其價值不高，因此，計算其相當於租金之損
      害金額，若比照國有土地租金率之計收標準，顯有稍高之
      不合理情形，如以年息百分之3計算，應較符合當地之社
      會實情，上訴人主張依系爭土地之申報地價之年息百分之
      10計算相當於租金之損害金額，顯屬過高而不合理。則計
      算被上訴人之不當得利金額之年息應依申報地價年息百分
      之3計算，始為合理。又系爭土地自86年7月起之申報地價
      如下（參見本審卷第65頁所附地價第二類謄本）：
    (一)86.7.～89.6.30：每平方公尺為160元；
    (二)89.7.～92.12.31：每平方公尺為184元；
    (三)93.1～：每平方公尺為208元；
      準此標準計算被上訴人等應給付之金額如下：
    (一)86.9.25～89.6.30（合計2.75年）部分：
    1.被上訴人丁○○部分：19,166元｛即160元（申報地價
      ）×1,452㎡（占用面積）×0.03（年租率）×2.75年=19
      ,166.4元（元以下四捨五入－下同）｝。
    2.被上訴人丙○○部分：4,739元｛即160元（申報地價）×
      ×359㎡（占用面積）×0.03（年租率）×2.75年=4,738.
      8元｝。
    (二)89.7.1～92.12.31（合計3.5年）部分：
    1.被上訴人丁○○部分：28,053元｛即184元（申報地價
      ）×1,452㎡（占用面積）×0.03（年租率）×3.5年=28,
      052.64元｝。
    2.被上訴人丙○○部分：6,936元｛即184元（申報地價）×
      ×359㎡（占用面積）×0.03（年租率）×3.5年=6,935.
      88元｝。
    (三)93.1.1～93.12.31部分：
    1.被上訴人丁○○部分：9,060元｛即208元（申報地價）
      ×1,452㎡（占用面積）×0.03（年租率）=9,060.48元｝
      。
    2.被上訴人丙○○部分：2,240元｛即208元（申報地價）×
      ×359㎡（占用面積）×0.03（年租率）=2,240.16元｝。
    (四)上述(一)～(三)合計：
    1.被上訴人丁○○部分：56,279元｛即19,166+28,053+9,
      060=56,279｝。
    2.被上訴人丙○○部分：13,915元｛即4,739+6,936+2,240=
      13,915｝。
      綜合上述，上訴人等所得請求被上訴人丁○○給付相當
      於租金之損害金為56,279元，所得請求被上訴人丙○○
      給付相當於租金之損害金為13,915元，超過上開各該金額
      之請求（含對被上訴人丁○○擴張請求之金額部分），
      即非正當，要難准許。又上訴人等就系爭土地雖為分別共
      有，本得各自請求按其應有部分計算之金額，惟上訴人既
      合併請求，自無不合，自無再細算各人應分得金額之必要
      。
（三）又給付有確定期限者，債務人自期限屆滿時起，負遲延責
      任。給付無確定期限者，債務人於債權人得請求給付，經
      其催告而未為給付，自受催告時起，負遲延責任；其經債
      權人起訴而送達訴狀，或依督促程序送達支付命令，或為
      其他相類之行為者，與催告有同一之效力。【民法】第22
      9條第1、2項分別定明文。又遲延之債務，以支付金錢為
      標的者，債權人得請求依法定利率計算之遲延利息。但約
      定利率較高者，仍從其約定利率；而應付利息之債務，其
      利率未經約定，亦無法律可據者，週年利率為百分之五；
      亦為同法第233條第1項及第203條所明定。查本件上訴人
      得請求被上訴人等分別給付之前開相當於租金之損害金額
      部分，並未據上訴人主張定有給付之期限，則上訴人請求
      自原審起訴狀繕本送達之翌日起，按年息（即週年利率）
      百分之五計算遲延利息，並未逾上開規定所得請求之範圍
      ；查上訴人在原審之起訴狀繕本係於91年10月3日送達被
      上訴人丁○○，而於同年月2日送達被上訴人丙○○
      收受（參見原審卷第19、20頁送達證書），則上訴人得請
      求被上訴人丁○○、丙○○計付遲延利息之起算日分
      別為91年10月4日（丁○○部分）及91年10月3日（丙○○
      部分）。
六、綜上所述，上訴人等主張被上訴人等分別無權占用渠等共有
    系爭土地各如附圖所示，為可採信。被上訴人等抗辯渠等先
    父已向上訴人等之被繼承人購得系爭土地云云，並無可採。
    而被上訴人等又未能舉證證明有何占有之正當權源，則上訴
    人以所有權人之地位依無權占有之法律關係，請求被上訴人
    等將渠等分別無權占用之如後附圖所示部分之地上物拆除，
    並將土地返還上訴人（戊○○除外）及其他共有人全體，
    並給付以系爭土地申報地價按年息百分之3計算自86年9月25
    日起至93年12月31日止之相當於租金之損害金，洵屬正當，
    應予准許。而上訴人等於上開期間所得請求被上訴人丁○
    ○給付相當於租金之損害金額為56,279元，而得請求被上訴
    人丙○○給付相當於租金之損害金額為13,915元。上訴人
    等請求被上訴人給付之損害金超過上開應准許部分，即非正
    當，要難准許。此部分不應准許請求之假執行聲請，亦已失
    所附麗，不應准許。原審未予詳細勾稽被上訴人抗辯有權占
    有事實之真實性，即駁回上訴人之請求，於上開應准許部分
    ，自有未洽。上訴意旨就此部分指摘原判決為不當，而聲明
    廢棄，為有理由，自應將原審關於此部分（對被上訴人丙
    ○○減縮部分除外）之不當判決廢棄，改判如主文第二項所
    示。並依兩造之聲請，酌定相當之擔保金額為准、免假執行
    之宣告。又【民事訴訟法】第392條第3項所定免為假執行應
    供擔保之時點，似將就被告之其他財產權執行之情形遺漏，
    就此情形，於該執行程序終結前，應許被告提供擔保以免為
    假執行。至上訴人上開請求不應准許部分，原審所為上訴人
    敗訴之理由雖有不同，然其駁回上訴人請求之結果則無不同
    ，就此部分，應認上訴人之上訴為無理由，予以駁回。又上
    訴人對被上訴人丁○○擴張請求給付相當於租金之損害金
    部分，並非正當，要難准許，其就此部分之假執行聲請，亦
    已失所附麗，應併予駁回。
七、按共同訴訟人，按其人數「平均」分擔訴訟費用，為【民事
    訴訟法】第85條第1項前段所明定，而同法條第2項就共同訴
    訟人因連帶或不可分之債敗訴者，應「連帶」負擔訴訟費用
    之情形，實務上於判決主文既要求應明確記載各共同訴訟人
    負擔訴訟費用之關係（即連帶負擔），則於共同訴訟人應「
    平均」分擔訴訟費用之情形，若未於判決主文明確記載，猶
    須查閱【民事訴訟法】第85條第1項前段之規定內容，始能
    知悉各共同訴訟人應如何負擔訴訟費用，自無從使當事人單
    憑主文之宣示即知負擔訴訟費用之情形，自非明確之記載方
    式，亦與法條所定應「平均」分擔訴訟費用之要求不合，是
    以〈司法院〉9.2.廳民四字第14065號函載：命共同訴
    訟人平均負擔訴訟費用時，主文未載「共同」或「平均」字
    樣，均不生混淆之情形等語，就共同訴訟人應「平均」分擔
    訴訟費用之情形，顯與【民事訴訟法】第85條第1項前段所
    規定之意旨不合，是以共同訴訟人應依【民事訴訟法】第85
    條第1項前段負擔訴訟費用之情形，主文仍應宣示「平均」
    分擔，始符該條項規定之意旨，並與同法條第2項規定之情
    形明確區分，因此，為使一般當事人無庸查閱法條規定內容
    即知分擔訴訟費用之情形，爰不採〈司法院〉前開函旨見解
    ，而宣示本件訴訟費用關於命上訴人乙○○○、戊○○
    、庚○○負擔部分，及命上訴人辛○○○、己○○負
    擔部分，均諭知由渠等「平均」負擔。
八、本件事證已臻明確，兩造其餘攻擊或防禦方法及舉證，均不
    影響本院所為上開論斷，爰不再一一予以審論，附此敘明。
九、據上論結，本件上訴為一部有理由，一部無理由，擴張之訴
    為無理由，依民事訴訟法第450條、第449條第2項、第1項、
    第79條、第85條第1項、第463條、第390條第2項、第392條
    第2項，判決如主文。
中　　華　　民　　國　　94　　年　　12　　月　　6 　　日
                  民  事  第  五  庭
                    　　  審判長法官  張  世  展
                                法官  吳  上  康
                                法官  蘇  清  恭
上列正本係照原本作成。
被上訴人如對本判決上訴，須於判決送達後二十日內向本院提出
上訴狀（須附繕本五份）；未表明上訴理由者，應於上訴後二十
日內向本院提出理由書（須附繕本五份）。
上訴人不得上訴。
中　　華　　民　　國　　94　　年　　12　　月　　6 　　日
                          法院書記官  魏  芝  雯
【附記】：
民事訴訟法第四百六十六條之一：
I對於第二審判決上訴，上訴人應委任律師為訴訟代理人。但上
  訴人或其法定代理人具有律師資格者，不在此限。
II上訴人之配偶、三親等內之血親、二親等內之姻親，或上訴人
  為法人、中央或地方機關時，其所屬專任人員具有律師資格並
  經法院認為適當者，亦得為第三審訴訟代理人。
